臺灣臺南地方法院民事判決　　　　　　　　96年度訴字第815號
原　　　告　丙○○
訴訟代理人　許雅芬　律師
　　　　　　陳慈鳳　律師
被　　　告　甲○○
上列當事人間請求返還房屋事件，經本院於96年11月5日言詞辯
論終結，判決如下：
    主  文
原告之訴駁回。
訴訟費用由原告負擔。
    事實及理由
一、原告起訴主張：
  (一)緣本件兩造原為夫妻，共同居住於台南縣永康市○○里○○鄰
    ○○○街33號房屋 (坐落台南縣永康市○○○段1006地號土
    地上，下稱系爭房屋)；惟兩造已於民國93年11月19日協議
    離婚，依離婚協議書第四點約定，被告若將積欠原告之澳幣
    二十萬元返還予原告，原告即同意將系爭房屋登記過戶與被
    告，但若被告於一年內 (即94年1月19日前)未歸還，原告則
    無需將系爭房屋及土地過戶予被告。然被告並未依上開協議
    ，於一年內返還該筆款項，從而，原告已無登記過戶之義務
    ，房屋仍屬原告所有，原告亦不同意被告居住於系爭房屋。
    因被告乃無權占有系爭房屋，經原告多次催告被告搬遷，被
    告均置之不理，原告於96年4月19日再以存證信函催告被告
    於一個月內搬遷，被告仍拒不搬遷，為此，爰依民法第767
    條之規定，請求被告搬遷並返還系爭房屋等語。
  (二)兩造於離婚協議時，約定協議書第三條及第四條之原因如下
    :
    (1)協議書第三條部份:
      雙方協議離婚時，被告提出許多不合理之要求，並以將來
      作為撫養方尉丞之用為理由，要求原告將系爭房屋登記過
      戶給被告，此理由雖然有其荒謬之處 (因雙方雖約定長子
      方尉丞之監護權名義上歸被告，惟實際由原告負責照顧扶
      春至二十歲)，但原告仍因下列理由而答應:
      1.若原告不答應被告所提之過戶條件，被告就不簽字協議
        離婚。
      2.若原告答應將房屋登記過戶給被告，被告才答應返還原
        告投資移民澳洲公債之澳幣，即協議書第四條所指20
        萬元澳幣。
      3.系爭房屋為兩造及兒女原居住之處所，離婚時長女及次
        女雖在澳洲求學，但將來女兒們若回台灣團聚時，可有
        一個二較好且熟悉習慣的居住環境。
      4.兩造均希望減少兩造離婚對兒女們所產生心理上打擊，
        因此協議離婚後原告及兒女們均有居住於系爭房屋之權
        利。
    (2)協議書第四條部份:
        因被告同意將澳幣20萬元歸還原告，但由於被告經常出
        爾反爾、盲而無信，且原告因上述原因不得已同意將房
        地登記過戶給被告，因此約定被告應於房屋過戶同時，
        歸還澳幣20萬元之條件；但若被告於一年期限未歸還，
        可證明被告並無償還之誠意 (且有欺騙原告辦理登記過
        戶之嫌)，此時原告亦無須將房屋過戶給被告，被告並
        喪失房屋的使用權。且此項約定係因之前被告積欠原告
        之款項，並非原告將房屋過戶之代價，並無同時履行抗
        辯之問題。
    (3)兩造使用系爭房屋之情形：
      1.兩造於93年11月簽字離婚後，原告與長子方尉丞仍居住
        於系爭房屋，被告僅偶爾回來居住。
      2.由於被告時常以不時之言論及書信騷擾原告及家人，甚
        至波及當時擬具離婚協議書之律師，原告即向被告表示
        ，請其先搬離系爭房屋，待雙方依據協議書第三條及第
        四條條件履行完畢後（即歸還澳幣20萬元及房地過戶後
        ），被告可名正言順再回來居住；但被告以其已交付本
        票，表示已將錢歸還原告為理由，堅持不願搬離。
      3.由於原告對於被告一再以書信騷擾並影響原告扶養方尉
        丞之行為，使原告精神備受煎熬，已無法再容忍下去，
        因此原告不得已只好自行於94年3月間遷出，但原告之
        戶籍仍留在系爭房屋。
  (三)兩造關於協議書第三條、第四條履行之爭議及過程：
    (1)被告於94年6月7日發存證信函予原告，要求原告辦理房地
      之過戶登記，但原告亦於94年6月17日發存證信函給被告
      表示過戶「同時」，被告須歸還20萬元澳幣 。
    (2)因被告並未依約給付，因此原告並未辦理過戶，被告竟於
      94年7月22日委函予曾子珍律師及原告，並表示曾律師執
      業不當，要向曾律師求償云云。
    (3)原告為避免對於曾律師造成傷害及困擾，即於94年7月28
      日發函予被告，並隨函附上買賣契約書影本，表示已將契
      約書準備好，待確認澳幣20萬元已匯入原告於中國信託商
      業銀行之帳戶後，即可將所需證件交給代書辦理過戶。
    (4)惟被告竟於94年8月2日寄發存證信函要求原告將房地以贈
      與方式過戶登記給方尉丞後，再歸還20萬元澳幣; 因被告
      之此項要求與雙方所簽定之協議不符，原告自無配合辦理
      過戶之義務。
    (5)嗣原告搬離系爭房屋後，某日與朋友一同至系爭房屋拿回
      原告所購買之錄影機，被告即以此為藉口將大門換鎖，已
      嚴重侵犯原告之所有權及使用權，故原告於95年10月3日
      發函要求被告將鑰鎖交給原告，但被告仍置之不理;原告
      即於95年11月l日再次發函請被告於七日內還回原鎖或將
      新鑰匙交出，並再次強調房地過戶之解除條件已成就，原
      告已無過戶之義務等語。
    (6)96年3月間原告透過兄長劉豐隆轉達，得知被告父親已去
      世，並被告主動表示：若原告參加96年3月26日公祭，被
      告願無條件遷出系爭房屋並歸還澳幣20萬元等語;原告即
      於96年3月20日發函表示，若被告於3月25日前將澳幣20萬
      元匯入原告中國信託帳戶內，並於6月底前遷出系爭房屋
      ，則原告同意參加3月26日被告父親之公祭。但被告仍未
      匯款，因此原告亦未參加公祭。
    (7)96年5月初，兩造因監護方尉丞之爭議，雖有就系爭房屋
      再試行協商之意願，但就內容始終無法達成合意。被告也
      在96年6月26日的答辯狀第二頁坦承雙方因兒子的問題無
      法達成共識，可證明兩造雖有協商過程並未達成協議。嗣
      後，被告未經原告同意，又讓第三人進入系爭房屋居住且
      該第三人阻礙原告進入系爭房屋，態度十分惡劣。
  (四)綜上所述，可證明原告數年來忍氣吞聲，不但自行搬離系爭
    房屋，亦已先後多次給被告機會，均因被告不依約履行或違
    反當時約定而提出無理之要求，雙方始終無法取得共識，亦
    無法依協議書第三條及第四條履行。今原告已決意不再與被
    告繼續糾纏或有任何瓜葛，系爭房屋既為原告所有，且被告
    已無權要求登記過戶，原告起訴前亦以原證三之存證信函催
    告被告遷出，相當於終止使用借貸之意思表示，則原告自得
    依民法第767條之規定，請求被告搬遷並返還系爭房屋。
  (五)聲明：
    (1)被告應將坐落於台南縣永康市○○○段1006地號上，門牌
      號台南縣永康市○○里○○鄰○○○街33號房屋遷讓交還原
      告。
    (2)訴訟費用由被告負擔。
二、被告則抗辯：
  (一)關於兩造離婚協議書簽訂當時，何以有第三條、第四條
    之約定，說明如下:
    (1)原告於93年10月中旬，以夫妻雙方個性不合為由，向鈞院
      提出離婚訴訟 (案號93年度婚字第842號)，甲○○以未構
      成雙方離婚的理由無法判決離婚而抗辯，但雙方子女及親
      戚朋友，均勸說因離婚而對簿公堂，將貽笑大方，應以意
      見溝通為主。在丙○○急於離婚下，被告乃提出返還系爭
      房地及孩子方尉丞永久監護權給被告等2個條件。因該房
      屋係由甲○○先父方出資部分，加上兩造多年薪資存款所
      建，登記於原告名下。原告透過曾子珍律師擬定離婚協議
      書後，由曾律師及其助理兩人充當證人，在93年11月19日
      由雙方簽名蓋章。雙方簽定離婚協議書後，原告乃撤回離
      婚訴訟。
    (2)於80一91年間甲○○以父親之職責攜帶次女方詩涵及長男
      方尉丞至澳州求學三年，圓滿達成任務回台之後，原告以
      當初投責澳州政府公債75萬元之金額，及被告投資民宿，
      尚欠原告澳幣二十萬元整，雙方於是口頭約定待民宿有盈
      餘時才予歸還，因而被告乃於93年4月27日簽發一張未記
      載到期日之澳幣面額20萬元本票予原告，不料半年後原告
      卻提出離婚要求，並要求甲○○返還澳幣20萬元，因而有
      第四條之約定。
  (二)離婚協議書第三條及第四條雙方協議約定之履行情形:
    (1)原告並未依離婚協議書第三條之內容，在94年7月31日前
      將系爭房地過戶給甲○○，甲○○可主張同時履行抗辯權
      。
    (2)原告因先前口頭應允被告投資之民宿有盈餘再歸還，因此
      並未積極要求甲○○鈴須於一年內歸還澳幣20萬元，且因
      被告投資民宿730萬元，也無閒錢可於期限內歸還。
    (3)被告於96年4月底收到原告所寄之存證函後，即透過公道
      法律事務所法務主任乙○○與原告協商，由被告支付原告
      相當於澳幣20萬元的台幣，先交乙○○保管，原告同意將
      房地過戶給被告，俟完成過戶由乙○○交付原告前述款項
      ，過戶所需繳納之增值稅、登記規費、代書費由雙方各負
      擔一半，移轉登記手續雙方同意，由林佳慶代書辦理。此
      為之後另成立的新的協商。
    (4)96年5月4日及11日被告依約將相當於澳幣20萬元的台幣支
      票，分兩次交付乙○○保管，96年5月17日被告再依約將
      移轉過戶應負擔之一半費用20萬元交付林佳慶代書; 而原
      告亦依約於5月上旬將被告所簽發之澳幣20萬元之本票、
      鈞院93年票字第5144號民事裁定及確定書正本交乙○○保
      管，擬俟完成過戶各自取回。
    (5)原告於5月中旬在交付系爭房地之權狀及印鑑證明給代書
      前，臨時又請乙○○要求被告就雙方兒子方尉丞的權利義
      務問題簽立「補充協議條款」，被告要求分二階段處理，
      先將房地辦妥過戶再來協商兒子的問題，原告堅持一併解
      決。然被告在乙○○的斡旋下，同意用充子名義在銀行開
      戶，自96年6月15日起每月存入5,000元給兒子，但希望由
      被告自行保管存摺及印章，原告則堅持存摺印章應交原告
      自行保管，否則被告每月存5,000元無意義，雙方僵持不
      下。
    (6)由於訴外人乙○○不便再繼續保管鉅額支票，於是囑原告
      先拿回被告所簽發的澳幣20萬本票及鈞院裁定，再由被告
      取回交付保管的支票2張，希望雙方冷靜一陣子後再協商
      。然原告即不顧協商內容，逕行提起訴訟。
  (三)兩造使用該房子之情形，如前所述，皆持續由被告或其子女
    方嘉鈴、方詩涵、方尉丞回來時共同使用，當然也隨時歡迎
    原告回來永康市大橋三衛三十三號居住。現在被告願再讓步
    ，完全同意原告所提出的「補充協議條款內容」，且被告已
    於96 年6月14日匯5,000元進入兒子方尉丞的銀行帳戶內，
    希望原告按雙方已協商好的條件，履行移轉過戶之義務，被
    告願隨時配合交付相當於澳幣20萬元的台幣。
  (四)聲明：
   1.原告之訴駁回。
   2.訴訟費用由原告負擔。
三、不爭執事項：
  (一)兩造原為夫妻，於93年11月19日簽立離婚協議書，而協議離
    婚。
  (二)系爭房屋係兩造結婚後所購買，離婚前為全家人所居住之處
    所，原告為所有權人。離婚後被告一直居住使用系爭房屋迄
    今。
  (三)被告並未於離婚協議書簽訂之一年內，給付澳幣20萬元予原
    告（卷38頁筆錄）。
四、得心證之理由
    經本院會同兩造整理爭執事項，本件兩造所爭執者，在於：
    (一)被告使用系爭房屋，是否為無權占有？(二)兩造於93年簽訂
    離婚協議書後，對系爭房屋之使用及所有權移轉，是否另成
    立其他協議？
  (一)被告使用系爭房屋，是否無權占有？
    原告主張系爭房屋之所有權人為原告，然被告未依兩造離婚
    協議書履行，因此發存證信函請求被告搬離等情，雖據原告
    提出離婚協議書、存證信函為證，被告就其收受存證信函並
    不爭執，然辯稱系爭房屋一直由被告使用居住，且離婚時之
    協議，兩造及兩造之小孩均可隨時居住使用系爭房屋等語。
    經查：
    (1)坐落台南縣永康市○○○段1006地號土地及其上之同段42
      88建號建物（即系爭房屋）為原告所有，有土地及建物登
      記簿謄本在卷（卷7、8頁），而系爭房屋現由被告占有使
      用中，兩造均不爭執，已如前述，又兩造說明系爭房屋簽
      訂離婚協議書及房屋由被告使用之過程，係因當時有共識
      房屋是照顧小孩用的，因此兩人及小孩都可以使用房屋（
      參本院筆錄原告本人陳述、被告本人陳述），是認兩造間
      就系爭房屋由被告占有使用，係成立未定期限之使用借貸
      關係。
    (2)按借用人應於契約所定期限屆滿時，返還借用物。未定期
      限者，應於依借貸之目的使用完畢時返還之。但經過相當
      時期，可推定借用人已使用完畢者，貸與人亦得為返還之
      請求，民法第470條第1項定有明文。故未定期限之使用借
      貸契約，應於依借貸之目的使用完畢時返還之，自應認於
      當事人於依借貸之目的使用完畢時，借貸契約歸於消滅。
      本件有關系爭房屋之使用，依兩造離婚協議書約定：「三
      、乙方（即原告）同意於離婚生效後，在九十四年七月三
      十一日前將門牌號碼台南縣永康市○○里○○鄰○○○街
      三三號之房屋與座落基地，過戶與甲方（即被告）。但雙
      方所生之女方嘉妗與方詩涵及乙方皆有居住權。四、甲方
      同意於女方過戶前項房地同時，歸還其積欠乙方之款項澳
      幣貳拾萬元整（以澳幣支付）。若甲方逾一年未歸還，則
      乙方無須將前項房地過戶與甲方。」（卷10頁）。當初約
      定之情形，經原告本人陳述：「離婚前全家住一起，後來
      因為被告在經營民宿，在清境農場，我與小孩住永康，約
      定的意思是希望被告不要干擾我們。我們有共識房屋是照
      顧小孩用的，那時的意思我們兩人及小孩都可以使用房屋
      ，房屋在誰名下都不重要，照顧小孩比較重要。簽離婚協
      議書當時的考慮，是為了要撫養小兒子，因為小兒子當時
      年紀很小，被告說他要撫養小兒子，所以他要房屋，我認
      為為了小孩，房屋在誰名下都沒關係，被告要房屋我也可
      以給他，家人都可以住，所以離婚協議書第三條才這樣約
      定，．．，被告寫給原告的信，上面建議說要輪流住，但
      我沒有答應，因為我要照顧小孩，所以後來我帶小孩搬出
      去住。搬出去後，房屋就變成被告及其朋友居住。」（卷
      119頁筆錄參照），「（問：當初有無約定房屋使用期限
      ？)當初的意思是由我撫養小孩到20歲，沒有討論20 歲後
      ，雙方是否可以再使用房屋，但我認為小孩20歲後，如果
      房屋在被告名下，我自己也不會繼續住。」被告本人亦陳
      述：「當初沒有討論說大家可以住多久，但我的意思認為
      小孩子可以永遠住那裡，我們兩人也可以隨時使用。」（
      卷121頁筆錄）。經本院確認兩造當時約定之意思，兩造
      均認離婚協議當時係約定房屋無論登記在何人名下，小孩
      或兩造任何一方要使用房屋均可（卷120 頁筆錄參照），
      且亦無約定房屋使用期限，縱使兩造離婚，原告及被告均
      同意系爭房屋可供兩造及子女隨時居住使用，再參酌被告
      當時書寫予原告之信函：「我的建議是：星期一到星期四
      你住在永康家裡，星期六、日才給我住，我會做到完全不
      打擾你。妳如買新房子最好在大橋國小社區附近，大家都
      方便照顧小孩子．．．」（卷92頁書信內容），是認本件
      兩造間就系爭房屋係成立未定期限之使用借貸契約，且該
      房屋之使用目的，係供兩造及子女居住使用，是兩造均認
      為不論房屋登記在何人名下，小孩及兩造任何一方均可使
      用房屋，且主要係用來照顧、撫養小兒子。參照離婚協議
      書第三條之約定及兩造陳述當時協議、約定之背景，參諸
      民法第98條規定，解釋房屋使用約定時兩造之真意，是認
      系爭房屋原告允由被告使用，並未定期限，且其使用目的
      至少係用於照顧小兒子至20歲成年，故系爭房屋使用借貸
      之目的，於原告起訴催告時，尚未使用完畢。
    (3)原告固主張因被告未依協議書第4條約定，於一年內將澳
      幣20萬元歸還原告，故原告無義務移轉系爭房地予被告，
      且已催告被告遷出，而為終止使用借貸之意思表示，然為
      被告所否認，辯稱其有權繼續使用房屋等語。經查：被告
      固未依協議書第4條約定，於一年內給付澳幣20萬元予原
      告，然自該協議書第4條約定之文字，僅足認原告得繼續
      保有系爭房屋、土地之所有權，而無移轉登記予被告之義
      務，兩造並未進一步明確約定如房地所有權未移轉時，後
      續使用借貸關係如何終止，此觀原告自陳：「簽協議書時
      ，只想到若兩人個性不合，不能共同生活，不是他住就是
      我住，所以當時被告才會寫信說要輪流住。」（卷122 頁
      筆錄），被告則表示：「那時原告急於離婚，一講好要離
      婚，我就簽協議書了，離婚協議書的內容我沒有看的很清
      楚。當時沒有考慮其他，就簽協議書了。」（卷122頁筆
      錄），且兩造當初房屋使用約定之目的係照顧小孩之用，
      自不可能因系爭房地所有權未過戶予被告，被告即無須照
      顧小孩，而不須使用系爭房屋，是認原告所為之催告，尚
      不發生終止使用借貸關係之效力。
   (二)被告另抗辯有關離婚協議書第4條之約定，嗣後兩造另有新
     的協議等情，然上開爭執事項係牽涉系爭房地之所有權原
     告是否須辦理移轉登記予被告，與本件被告是否有權繼續
     使用系爭房屋，尚屬無涉，是兩造有關此部分之主張、攻
     擊防禦及舉證，核與判決無影響，爰不一一論列，併此敘
     明。
五、綜上所述，系爭房屋雖為原告所有，然依兩造離婚協議書及
    當時之約定，系爭房屋兩造及子女均可隨時居住使用，且依
    借貸之目的，至少於小兒子滿20歲之前，被告仍可占有使用
    系爭房屋，則被告占有使用系爭房屋，並非無法律上權源，
    原告所為終止使用借貸之催告，並不生法律上效力，則原告
    依民法第767條規定，請求被告遷出並返還系爭房屋，自屬
    無據，不應准許。
六、據上論結，本件原告之訴為無理由，依民事訴訟法第78條，
    判決如主文。
中　　華　　民　　國　　96　　年　　11　　月　　19　　日
                  民事第一庭    法　官　  蔡孟珊
以上正本係照原本作成。
如對本判決上訴，須於判決送達後20日內向本院提出上訴狀。
中　　華　　民　　國　　96　　年　　11　　月　　19　　日
                    　　　　　　書記官　  吳幸芳
